【裁判字號】    95,重上更(二),85
【裁判日期】    950613
【裁判案由】    偽造文書
【裁判全文】
臺灣高等法院臺南分院刑事判決    95年度重上更(二)字第85號
上  訴  人
即  被  告  甲○
選任辯護人  林國明  律師
上列上訴人因偽造文書案件，不服臺灣臺南地方法院八十八年度
訴字第一一五四號中華民國八十九年八月十一日第一審判決（起
訴案號：臺灣臺南地方法院檢察署八十三年度偵字第一一六六三
號、八十四年度偵字第四八七號），提起上訴，本院判決後，經
最高法院第二次發回更審，本院判決如下：
      主      文
原判決撤銷。
甲○連續行使偽造私文書，足以生損害於他人，處有期徒刑壹年
陸月。附表所示偽造之聯保人署名均沒收。
      事      實
一、甲○原係臺南縣政府建設局商業課課員，負責辦理商業行政
    及營利事業登記與當鋪業申請設立許可暨變更登記業務。嗣
    政府於民國（下同）八十三年三月一日開放當鋪業申請新設
    立登記，甲○明知當鋪業管理規則對於設立當鋪業者，規定
    負責人須檢附「申請書」、「債務聯保單（聯保單上須有二
    家殷實商人或商號）」等文件，送由主管縣市警察局審核對
    保，用以擔保新設當鋪確為殷商，俾於新設當鋪違反當鋪業
    管理規則及其補充辦法或蓄意倒閉捲逃當物時，聯保人應負
    連帶保證責任，竟於為附表一所示六家當鋪代為辦理設立登
    記時，於八十三年三月十四日因丁○○委託甲○辦理天美當
    舖設立登記，而將「丁○○」、「麻豆當舖」印章，「丙○○」、「下營當舖」印章交付甲○，至同年七月二十日始取
    回，及同年五月二十日天美當舖負責人由陳世賢變更為戊○○名義，戊○○將其私章及「天美當舖」印章交付丁○○，
    轉交甲○辦理，至同年七月二十日始取回之機會，未經徵得
    丁○○、丙○○、戊○○同意，即基於概括犯意，自八十三
    年三月十四日起（戊○○及「天美當舖」印章自同年五月二
    十日起）至同年七月初止，在其台南縣鹽水鎮○○路八之五
    號之住處，擅將丁○○、丙○○、戊○○之三顆私章及彼等
    所經營之下營、天美、麻豆當舖之三顆店章，連續盜蓋於如
    附表所示「裕峰」、「謙益」、「聯友」、「利傑」、「鴻
    揚」、「橋南」等六家申請新設立當鋪之「聯保單」上，並
    先後偽造丁○○、丙○○、戊○○及下營、天美、麻豆當舖
    之署名，充當上開新設當舖之聯保人（詳如附表聯保人欄所
    示），據以偽造「裕峰」、「謙益」、「聯友」、「利傑」
    、「鴻揚」、「橋南」等六家新設當鋪聯保單，於八十三年
    六、七月間先後向台南縣政府建設局商業課承辦人吳朝明提
    出作為申請設立新當舖之所需文件，足生損害於丁○○、丙○○、戊○○及台南縣政府對於當舖設立許可之審核及管理
    。
二、案經台南縣警察局移請台灣台南地方法院檢察署檢察官偵查
    起訴。
      理      由
一、訊據上訴人即被告甲○（下稱被告）供承蓋用丁○○、丙○○、戊○○及其所經營之下營、天美、麻豆當鋪店章於附表
    新設立六家當鋪聯保單上，並於聯保單上之聯保人欄填寫上
    開各人及所營當舖之署名之事實，惟矢口否認有何偽造文書
    之犯行，辯稱：丁○○為辦理天美當舖之變更登記而到伊家
    ，伊說有幾個朋友要申請設立當舖，需要有人聯保，伊與丁○○係二十多年好友，所以丁○○答應伊之要求，由丁○○
    於聯保單上蓋用上開印章或店章，事後並得到丙○○、戊○○同意云云。
二、經查：
  (一)丁○○於八十三年三月十四日為委請被告代為辦理「天美當
    鋪」之設立登記及五月二十日為辦理天美當舖負責人變更登
    記（由原登記之陳世賢變更為戊○○），而前往被告住處，
    交付丁○○」、「麻豆當舖」印章，「丙○○」、「下營當
    舖」之印章交付甲○，此為被告所不否認之事實，並經證人
    丁○○、丙○○證實在卷（見警卷第十三、十五－十六頁）
    ，而「天美當舖」係於八十三年三月十九日提出設立登記申
    請，四月六日核准，當時係由丁○○之妹夫陳世賢掛名為負
    責人，嗣後始於同年七月十八日變更負責人為戊○○，此有
    該天美當舖之登記案卷影本在卷可稽，並經丁○○、戊○○
    於警詢指訴明確（見警卷第十七－十九頁），故八十三年三
    月十四日前往被告住處委託被告辦理天美當舖設立登記時，
    並不需要戊○○之印章（僅需要陳世賢之印章），故被告蓋
    用丁○○、丙○○、戊○○及其所經營之下營、天美、麻豆
    當鋪店章於附表新設立六家當鋪聯保單上，其印章應係丁○○於八十三年五月二十日為委請被告辦理「天美當鋪」負責
    人由陳世賢變更為戊○○時所提供，公訴人認係被告利用丁○○為委請其代為辦理「天美當鋪」之設立登記，而於八十
    三年三月十四日將戊○○印章及天美當舖店章攜來之機會
    蓋於附表之聯保單上，尚非正確，先予敘明。又丁○○、丙○○、戊○○與附表所示新設當舖負責人均不認識，彼等三
    人除為自己親人所營當舖聯保外，並不同意為他人開設之當
    舖聯保，迭據彼等於警詢及偵審中供明，丁○○於本院行交
    互詰問時更堅稱「連我自己要新設立當舖要找保證都很難」
    、「不是我的親人我們不敢保」等語（見本院九十二年十二
    月二十三日審理筆錄），以丁○○及其家族係經營當舖業者
    ，與其他新設立當鋪業者係處於競爭之狀態，為維持優勢，
    防止他人加入唯恐不及，豈有以其個人及所營當舖財產為不
    認識之同行作保之理，參以附表新設立六家當鋪與丁○○、
    丙○○及戊○○並無任何關係，各該聯保單上並無任何文字
    係由彼等三人填寫，就連署名亦無一係由丁○○、丙○○、
    戊○○親簽，而被告就其蓋用印章填寫聯保單之情形，僅稱
    ：丁○○幫伊蓋六張聯保單，其中有四張聯保單已填寫好資
    料，並已蓋好一家聯保的店舖，另二張則是完全空白的聯保
    單，均未寫任何資料，亦未有找到任何一家聯保．．．，「
    橋南、鴻揚」二家未申請前，伊先拿空白的聯保單，請丁○○在聯保單上蓋章，等到「橋南、鴻揚」二家來申請時，伊
    再拿已蓋好聯保的聯保單給他們（橋南、鴻揚）申請等語（
    詳原審卷第五七頁倒數一至二行，第五八頁第十五、十六行
    及本院更一審九十二年十二月二十三日審理筆錄），並未就
    丁○○等人同意擔任聯保人為任何之證明，衡情丁○○等人
    如前所述既已無可能為毫不相識競爭同業者，擔任連帶保證
    責任，豈有可能在尚未填寫申請人之空白聯保單上蓋章擔任
    聯保人之理？堪信丁○○、丙○○、戊○○所稱未同意被告
    使用彼等私章及下營、麻豆、天美三家當鋪印章，供附表所
    示六家新設當鋪擔任聯保人等情屬實。
  (二)至被告辯稱：丁○○於八十三年四、五月間，在伊家中幫伊
    蓋聯保單時，翁明春有在場云云，並舉翁明春為證，惟證人
    翁明春於原審作證稱：伊於八十三年三月十四日到甲○家泡
    茶，有看到丁○○在他家，面前有一堆印章在蓋一些文件，
    但在蓋什麼文件，用什麼印章，伊並不清楚等語，其所證述
    之時間與本院前揭認定丁○○等人印章係於八十三年五月二
    十日為委請被告辦理「天美當鋪」負責人由陳世賢變更為戊○○時始攜往被告住處者不同，於本院更一審審理時則僅證
    稱其看到丁○○在蓋一些文件，伊不識字，並不瞭解內容云
    云，亦不能證明丁○○等三人有同意為他人聯保之事，是翁
    明春所供充其量僅能證明丁○○於八十三年三月十四日曾
    帶印章至被告家蓋文件之事實，並不能證明丁○○有同意被
    告使用其與丙○○、戊○○及當鋪等印章充當附表所示六家
    當鋪聯保之事實，反之適足以證明丁○○曾去被告家，將印
    章及證件放在甲○家請他幫忙填寫之事實。另被告於本院前
    審審理時舉出證人李秀蓉到庭證稱：八十三年四、五月間有
    去被告家中，丁○○有說要聯保云云，然其所證內容尚非具
    體，且證人李秀蓉於本院上訴審所證，關係被告罪責是否成
    立，倘其確曾見聞其事，以此關鍵證人，被告又何以於原審
    偵審中均未據聲請傳訊作證，而於本院上訴審審理時始聲請
    傳喚作證？且證人李秀蓉係被告之妻妹，乃被告至親，所供
    證詞自難免有偏頗之虞，其在場與否，復為丁○○所堅決否
    認，以丁○○與被告並無恩怨，且為多年好友，若確有為人
    聯保並見證人在場，應無虛構事實斷然否認之必要，是李秀
    蓉證詞亦難採為有利於被告之認定。
  (三)此外就前開聯保單上筆跡與被告平日書寫公文筆跡送請內政
    部警政署刑事警察局鑑定結果，確認聯保單上筆跡係被告所
    寫無誤，有內政部警政署刑事警察局八十三年八月廿四日刑
    鑑字第二八二二號鑑定通知書影本乙份在卷可稽（詳警卷第
    一一五頁、一一六頁），被告空言辯稱其於聯保單上蓋用印
    章及店章，係得到丁○○同意，要屬卸責之詞，不足採信。
  (四)被告自八十三年三月十二日止即未再辦理台南縣政府當舖管
    理業務，而由吳朝明接辦，有證人吳朝明於警詢時陳述明確
    （見警卷第三十四頁反面），故被告收受丁○○等人之印章
    盜蓋之時，已無當舖管理之職務。
  (五)被告盜蓋丁○○所提供丁○○、戊○○、丙○○三人私章及
    下營、麻豆、天美三家當鋪店章於附表所示六家新設當鋪聯
    保單上，並在聯保單上偽造丁○○、戊○○、丙○○等三人
    署名之事證已臻明確，犯行堪以認定，應予依法論科。
三、被告未經丁○○、丙○○、戊○○同意，而偽造彼等及所營
    當舖為他人聯保之文書，向主管機關提出作為申請設立新當
    舖之所需文件，使彼等日後有應負連帶保證之危險，自足生
    損害於丁○○、丙○○、戊○○及台南縣政府對於當舖設立
    許可之審核及管理。核被告所為，係犯刑法第二百十六條行
    使第二百十條偽造私文書罪。被告於附表所示六家當鋪聯保
    單上偽造署名及盜蓋印章有先後多次犯行（被告雖稱印章係
    同時蓋用，惟附表所示六家當舖之聯保單填具日期並非同一
    日，顯係分別為之），時間緊接，所犯構成要件亦復相同，
    顯係基於概括犯意反覆為之，為連續犯，應依法論以一罪，
    並加重其刑，其中被告為附表編號５、６鴻揚、橋南當舖申
    請設立時，係於各該聯保單，同時盜蓋「丙○○」暨其所經
    營「下營當舖」之印章，及「丁○○」暨其所經營「麻豆當
    舖」之印章，偽造其等名義充當聯保人後，予以行使，其行
    使各該偽造之聯保單，係以一行為同時侵害丙○○所經營下
    營當舖，及丁○○所經營麻豆當舖之法益，應依刑法第五十
    五條想像競合犯之例，從一重處斷。至於偽造私文書之低度
    行為為嗣後行使偽造私文書之高度行為所吸收，其之前為偽
    造私文書所為偽造署名及盜蓋印文乃偽造私文書之部分行為
    ，均不另論罪，附此敘明。
四、原審以被告連續行使偽造私文書部分罪證明確，因予論罪科
    刑，固非無見；惟查：（一）被告自八十三年四月十二日起
    即無承辦本件附表所示六家當鋪新設業務，即無公務員登
    載不實及於主管或監督事務圖利情事可言，原判決認被告有
    公務員登載不實及圖利罪犯行，自有未洽。（二）被告係利
    用丁○○於八十三年三月十四日起委請被告辦理「天美當鋪
    」設立登記所提供留存之丁○○、丙○○及其所經營之下營
    、麻豆當鋪店章，及同年五月二十日為委請被告辦理「天美
    當鋪」負責人由陳世賢變更為戊○○時所提供留存之戊○○
    及其所經營之天美當鋪店章，蓋用於附表新設立六家當鋪聯
    保單上，即戊○○及其所經營之天美當鋪店章係被告於八十
    三年五月二十日始取得，至同年七月二十日始交還，被告盜
    蓋戊○○及其所經營之天美當鋪店章應在該時段，原判決認
    係被告利用丁○○於八十三年三月十四日為委請其代為辦理
    「天美當鋪」之設立登記，而交付戊○○印章及天美當舖店
    章之機會蓋於附表之聯保單上，尚非正確。（三）原判決
    認被告未得戊○○同意，於裕峰當舖申請設立聯保單之聯保
    人欄，盜蓋「戊○○」、「皇家當舖」之印章，復於謙益當
    舖申請設立聯保單之聯保人欄，盜蓋「戊○○」之印章，並
    於聯友、利傑當舖申請設立聯保單之聯保人欄，盜蓋「皇家
    當舖」之印章，各偽造其名義充當聯保人，然皇家當舖之負
    責人係乙○○，並非戊○○，裕峰、謙益、聯友當舖申請設
    立時，其申請人為黃澤，乙○○係黃澤之妻，有台南縣政府
    八十三年四月二十日八三府建商字第六三六五六號函載述甚
    明，則皇家當舖之乙○○所經營皇家當舖有同意聯保，被告
    並未偽造其名義充當聯保人之情，經皇家當舖負責人乙○○
    於本院交互詰問陳述明確（見本院九十五年五月三十日審理
    筆錄），故皇家當舖、乙○○部分並無偽造。又如附表所示
    ，被告所偽造者實為戊○○所經營之「天美當舖」於聯友當
    舖之聯保單上，其餘部分並無偽造。又稽之卷附之裕峰、謙
    益當舖申請設立聯保單，其上所蓋聯保人「皇家當舖」負責
    人之印文，為「乙○○」，而非「戊○○」（見警詢卷第二
    一四、二一九頁），公訴人於起訴書上亦未指訴上訴人有盜
    蓋「皇家當舖」之店章情事，原判決就此部分之事實認定，
    亦乏依據。（四）又附表所示六家當鋪聯保人署名部分係被
    告所偽造，依刑法第二百十九條規定，不問是否屬於犯人所
    有應一律沒收，原審未予宣告沒收，亦有不當。被告上訴意
    旨，否認犯罪，雖無可取，然原判決既有上述可議之處，自
    屬無可維持，應由本院撤銷改判。爰審酌被告犯罪動機、目
    的、手段、對被害人所生危害及犯後態度等一切情狀，量處
    如主文第二項所示之刑，以資懲儆。另附表所示六家當鋪聯
    保人署名部分係被告所為，為被告所自承，既經認定係被告
    偽造，應依刑法第二百十九條規定宣告沒收。
五、公訴意旨另以：甲○原係台南縣政府建設局商業課課員，負
    責辦理商業行政及營利事業登記與當鋪業申請設立許可暨變
    更登記等業務，係依法令從事於公務之人員，不思忠心努力
    ，依法律命令所定執行其職務，明知「裕峰」、「謙益」、
    「聯友」、「利傑」、「鴻揚」、「橋南」六家附表所示申
    請新設立當鋪所提供聯保單，並未經取得附表所示聯保人同
    意，其為謀取不法利益，竟將此不實文書，記載於其所職掌
    公文書上，足生損害於國家對當鋪業管理正確性。因認被告
    併涉犯刑法第二百十三條公務員登載不實罪嫌及貪污治罪條
    例第六條第一項第四款圖利罪嫌云云。經查本件依附表一所
    示六家當鋪申請日期，均為八十三年六月、七月間（詳警卷
    第一頁、一九九頁、二一六頁、一七八頁、二七四頁、二二
    九頁、二五九頁），另承辦本件附表所示六家當鋪台南縣政
    府建設局商業課即證人吳朝明於偵查中供稱：附表所示六家
    當鋪申請設立案均是伊於八十三年四月十二日接任甲○工作
    以後所承辦等語（詳偵查卷第二二二頁反面第九行至第十一
    行）。顯見本件附表所示六家當鋪新設立案並非被告所承辦
    。依此自無公訴人所指公務員登載不實罪犯行，又本件六家
    當鋪設立案件既非被告所承辦，自非屬被告主管或監督事務
    ，當與公訴人所指貪污治罪條例第六條第一項第四款圖利罪
    構成要件不符。此外本件復查無其他證據足資證明被告甲○
    有向附表所示六家當鋪取得任何不法利益，附表所示六家新
    設當鋪申請人及代辦人均一致供稱未有任何代價（詳偵查卷
    第二三七頁至二四○頁）。則被告被訴另涉刑法第二百十三
    條公務員登載不實罪嫌及貪污治罪條例第六條第一項第四款
    圖利罪嫌部分，即屬不能證明。惟因公訴人認該部分與前述
    被告行使偽造私文書罪部分，具有方法結果之牽連關係，為
    裁判上一罪，本院爰就該部分不另為無罪之諭知，併此說明
    。
據上論結，應依刑事訴訟法第369條第一項前段、第364條、第
299條第1項前段、刑法第56條、第210 條、第216條、第219條，
判決如主文。
本案經檢察官趙中岳到庭執行職務。
中    華    民    國    95    年    6     月    13    日
                  刑事第五庭    審判長法  官  楊明章
                                      法  官  顏基典
                                      法  官  楊子莊
以上正本證明與原本無異。
如不服本判決，應於收受本判決後十日內向本院提出上訴書狀。
其未敘述上訴理由者並得於提起上訴後十日內向本院補提理由書
狀（均須按他造當事人之人數附繕本）「切勿逕送上級法院」。
                                      書記官  王全龍
中    華    民    國    95    年    6     月    14    日
附錄法條：
刑法第216條
行使第二百十條至第二百十五條之文書者，依偽造、變造文書或
登載不實事項或使登載不實事項之規定處斷。
刑法第210條
偽造、變造私文書，足以生損害於公眾或他人者，處五年以下有
期徒刑。
附表：（即偽造聯保人部分）
┌──┬────┬───┬───┬───┬─────┬────┬─────┐
│編號│新設當鋪│代辦人│聯保人│聯保人│聯保當鋪  │聯保日期│盜蓋印章數│
│    │        │      │      │      │          │        │          │
│    ├────┼───┼───┼───┼─────┼────┤          │
│    │查核日期│申請人│      │      │          │申 請 日│          │
├──┼────┼───┼───┼───┼─────┼────┼─────┤
│01  │裕峰當鋪│黃  澤│丙○○│      │下營      │83.06.05│盜蓋二個當│
│    ├────┼───┼───┼───┼─────┼────┤舖章及三個│
│    │83.06.05│吳溫玉蘭      │      │          │        │私章      │
├──┼────┼───┼───┼───┼─────┼────┼─────┤
│02  │謙益當鋪│黃  澤│丙○○│      │下營      │83.06   │各蓋二個│
│    ├────┼───┼───┼───┼─────┼────┤當舖章及私│
│    │83.06.29│黃寶鳳│      │      │          │83.06.11│章        │
├──┼────┼───┼───┼───┼─────┼────┼─────┤
│03  │聯友當鋪│黃  澤│      │戊○○   天美       83.06.05  盜蓋三個  │
│    ├────┼───┼───┼───┼─────┼────┤舖章及二個│
│    │83.06.05│顏明輝│      │      │          │83.06.01│私章      │
├──┼────┼───┼───┼───┼─────┼────┼─────┤
│04  │利傑當鋪│蘇明芬│      │丁○○   麻豆       83.06     各蓋二個│
│    ├────┼───┼───┼───┼─────┼────┤當舖章及私│
│    │        │林春安│      │      │          │83.06.11│章        │
├──┼────┼───┼───┼───┼─────┼────┼─────┤
│05  │鴻揚當鋪│蘇明芬│丙○○│丁○○│下營、麻豆│83.07   │盜蓋三個下│
│    ├────┼───┼───┼───┼─────┼────┤營當舖章二│
│    │83.06.29│吳正元│      │      │          │83.07.06│個麻豆當舖│
│    │        │      │      │      │          │        │章及私章各│
│    │        │      │      │      │          │        │二個      │
├──┼────┼───┼───┼───┼─────┼────┼─────┤
│06  │橋南當鋪│林芳興│丙○○│丁○○│下營、麻豆│83.07   │各蓋二個│
│    ├────┼───┼───┼───┼─────┼────┤當舖章及二│
│    │83.07.02│陳建宜│      │      │          │83.07.07│個私章    │
└──┴────┴───┴───┴───┴─────┴────┴─────┘


司法院資訊處製作；財團法人民間司法改革基金會備份。
